臺灣高等法院臺中分院民事判決　九十二年度上易字第三九五號
　　　上　訴　人　　乙○○
　　　兼訴訟代理人　甲○○
　　　被　上訴人　　丙○○
右當事人間回復原狀事件，上訴人對於中華民國九十二年八月七日臺灣臺中地方法院
九十一年訴字第二○五七號第一審判決提起上訴，本院於民國九十二年十二月三十一
日言詞辯論終結，玆判決如左：
      主      文
上訴駁回。
第二審訴訟費用由上訴人負擔。
      事實及理由
一、被上訴人主張：其於民國（以下同）九十年十二月十三日，分別與上訴人簽立土
　　地租賃契約書（以下稱系爭租約），由被上訴人承租上訴人乙○○所有坐落台中
　　市○○段第一七三之一二、第一七三之三八地號土地及上訴人甲○○所有坐落同
　　段第一七三之一九八地號土地（下稱系爭土地）供作建築房屋使用，約定租期均
　　自九十一年三月一日起至九十九年二月二十八日止，已依約給付押租金新台幣（
　　以下同）三十五萬元及如原判決附表一（以下稱附表一）所示之租金支票六紙（
　　每月租金九萬元，每紙支票均為二個月之租金十八萬元）。依系爭租約第六條約
　　定，上訴人應提出建築許可有關文件供被上訴人辦理申請建造房屋執造之用，而
　　泛亞商業銀行股份有限公司（下稱泛亞銀行）在系爭土地設定地上權。泛亞銀行
　　向被上訴人表示無法出具該建造房屋同意書，被上訴人未能依約辦理合法申請建
　　造房屋，此係可歸責於上訴人之事由致給付不能，被上訴人於九十一年二月二十
　　二日向上訴人解除系爭租約。被上訴人並已於九十一年八月七日以給付遲延為由
　　，解除系爭租約，並再於本院九十二年十二月三十一日言詞辯論期日，當庭以上
　　訴人給付遲延，解除系爭租約。又被上訴人為建築房屋而支出之建築師費三萬一
　　千四百五十元、整地費二萬九千元、鑿井費九萬四千五百元，計十五萬四千九百
　　五十元；被上訴人並簽發如原判決附表二（以下稱附表二）所示面額共計三十一
　　萬九千五百元之支票八紙交付上訴人，代償上訴人積欠第三人之工程帳款等情。
　　爰依租賃、解除契約回復原狀之法律關係，求為命：上訴人應各給付被上訴人二
　　十五萬二千四百七十五元，及加計自起訴狀繕本送達翌日起算之法定遲利息；並
　　連帶返還如附表一所示之六紙支票，另上訴人應連帶返還如附二所示之八紙支票
　　，如不能返還時，上訴人應各給付被上訴人十五萬九千七百五十元之判決（原審
　　判決上訴人應各給付被上訴人二十五萬二千四百七十五元本息；並連帶返還如附
　　表一所示之六紙支票，而駁回被上訴人其餘之訴，被上訴人就其敗訴部分，未據
　　聲明不服）。
二、上訴人則以：兩造簽立系爭租約前，被上訴人已知悉系爭土地設定地上權予泛亞
    銀行，且知悉申請建築執照等文件須得地上權人即泛亞銀行出具土地使用同意書
    ，上訴人於簽約後即著手準備相關文件，並於九十一年一月二十三日申請泛亞銀
    行出具興建房屋之同意書，已依約準備有關文件，並無給付不能之情形。又兩造
    係於九十年十二月十三日簽立系爭租約，並約定租期自九十一年三月一日開始，
    被上訴人於租期開始前即九十一年二月二十二日即表示不再承租系爭土地，致上
　　訴人申請泛亞銀行同意被上訴人使用系爭土地之時間過短而無法辦理，此非可歸
　　責於上訴人之事由。上訴人於九十一年三月一日租期開始時，將合於約定使用狀
　　態之系爭土地交付被上訴人即可，是被上訴人主張其於九十一年三月一日前已解
　　除系爭租約，自非合法。系爭租約並未約定上訴人提供辦理申請建照所需文件之
　　履行期限，被上訴人未定期催告上訴人提供上開文件，被上訴人主張其於九十一
　　年三月一日前已解除系爭租約，應不生效力。倘被上訴人於簽立系爭租約後，曾
　　定期催告上訴人提供辦理建築執照之相關文件，並於九十一年二月二十二日已向
　　上訴人解除系爭租約，則被上訴人豈有於九十一年八月六日再催請上訴人提供辦
　　理建築執照相關文件、履行系爭租約義務之可能。況被上訴人所給付之租金支票
　　自九十一年三月一日起即未獲兌現而遭退票，被上訴人未依約繳納租金，嗣上訴
　　人於九十一年三月十四日向被上訴人終止系爭租約，被上訴人自不得再於九十一
　　年八月間催告上訴人依約履行系爭租約義務，被上訴人片面解除系爭租約，致上
　　訴人損失一年租金一百零八萬元，自得請求被上訴人賠償，並以此主張抵銷等語
　　，資為抗辯。
三、被上訴人主張其於九十年十二月十三日分別與上訴人簽立系爭租約，由其向上訴
    人承租系爭土地供作建築房屋使用，並約定租期均自九十一年三月一日起至九十
    九年二月二十八日止。被上訴人已給付上訴人押租金三十五萬元，及如附表一所
    示之租金支票六紙（每月租金九萬元，每紙支票均為二個月之租金十八萬元），
　　及訴外人泛亞銀行就系爭土地設定地上權等事實，為上訴人所不爭執，且有契約
　　書在卷可憑（見原審卷九至一二頁），自堪信為真實。
四、查，依系爭租約第六條約定，上訴人應提出建築許可有關文件供被上訴人辦理申
    請建造房屋執造之用（見原審卷九、一一頁），系爭土地雖設定地上權與泛亞銀
    行，惟上訴人仍可請求泛亞銀行塗銷地上權登記，或由泛亞銀行出具建造房屋同
    意書，自難認上訴人所負給付義務已陷於給付不能。則被上訴人主張上訴人所負
    提供辦理建築執照相關文件之給付義務，已陷於給付不能，自屬無據。上訴人抗
    辯被上訴人於九十一年二月二十二日以給付不能為由而解除系爭租約，不生合法
    解除之效力等語，應可採信。
五、按給付無確定期限者，債務人於債權人得請求給付時，經其催告而未為給付，自
    受催告時起負遲延責任；又契約當事人之一方遲延給付者，他方當事人得定相當
    期限，催告其履行，如於期限內不履行時，得解除其契約。民法第二百二十九條
    第二項前段及第二百五十四條分別定有明文。換言之，在給付無確定期限之情形
    ，須契約當事人之一方經他方催告給付而不為給付，方屬遲延給付，此際須經他
    方當事人再定相當期限，催告其履行而不履行，他方始得解除其契約。本件上訴
    人依約固負有提供辦理建築執照相關文件之給付義務，已如前述，惟該項給付，
    並未約定確定期限，被上訴人自應於九十年十二月十三日簽訂系爭租約後，催告
　　上訴人給付。被上訴人於九十一年上旬委由為其規劃、設計系爭土地上房屋之建
　　築師蔡春泉向上訴人催告提供土地使用同意書等相關資料，此據證人蔡春泉證述
　　在卷（見原審卷五六頁），上訴人於受催告後未為給付，自上訴人於九十一年上
　　旬受催告時起即負遲延責任，被上訴人再於九十一年八月六日以存證信函，催告
　　上訴人應於十日內履行「使泛亞銀行塗銷地上權登記或出具建造房屋同意書」等
　　給付義務，上訴人於同月七日收受，有存證信函影本一件、回執二件附卷可證（
　　見原審卷四五至四七頁、一四九頁），惟迄至本院九十二年十二月三十一日言詞
　　辯論期日，仍未履行上開給付義務，則被上訴人於本院九十二年十二月三十一日
　　言詞辯論期日，當庭向上訴人解除系爭租約，即於法有據，系爭租約已於九十二
　　年十二月三十一日經被上訴人合法解除。至被上訴人於九十一年二月二十二日以
　　律師函：「．．．(二)按上開租賃契約書第六條規定，乙○○女士及甲○○先生應
　　提出建築許可有關文件供本人辦理申請建造房屋執照之用，惟本件申請建造房屋
　　執造之用，嗣後發現泛亞商業銀行設定有地上權，迄今仍無法塗銷該地上權登記
　　，致乙○○女士及甲○○先生依約應使承租人得以辦理合法申請建造房屋以使用
　　系爭承租土地之給付義務既陷於給付不能，則本人自得依民法第二百五十六條規
　　定，解除系爭雙方之系爭土地租賃契約．．．」等語（見原審卷一三頁），係以
　　上訴人給付不能解除系爭租約之意思表示（該項解除契約不生效力，已如前述）
　　，並非上訴人遲延後之定期催告，自不生催告效力，併此敘明。
六、上訴人抗辯：被上訴人所給付之租金支票自九十一年三月一日起即未獲兌現而遭
　　退票，被上訴人未依約繳納租金，嗣上訴人於九十一年三月十四日向被上訴人終
　　止系爭租約，被上訴人自不得再於九十一年八月間催告上訴人依約履行系爭租約
　　義務等語。惟觀諸被上訴人於九十一年二月二十二日致上訴人解除契約之律師函
　　三點記載：「．．．出租人乙○○女士及甲○○先生依約應使承租人得以辦理合
　　法申請建造房屋以使用系爭承租土地之給付義務．．．，得請求出租人返還全部
　　押租金及月租金支票及月租金，．．．」等語（見原審卷一三至一四頁），上訴
　　人於九十一年三月十四日，以被上訴人未繳付租金為由，向被上訴人終止系爭租
　　約前，被上訴人已就上訴人違反「提供辦理建築執照相關文件」之給付義務，行
　　使同時履行抗辯權而拒絕給付系爭租約之租金。上訴人於九十一年三月十四日所
　　為上開終止系爭租約之意思表示，自不生合法終止之效力。
七、按契約解除時，當事人雙方回復原狀之義務，除法律另有規定或契約另有訂定外
    ，由他方所受領之給付物，應返還之，民法第二百五十九條第一款定有明文。又
    數人負同一債務或有同一債權，而其給付可分者，除法律另有規定或契約另有訂
　　定外，應各平均分擔或分受之。又數人負同一債務，而其給付不可分者，準用關
　　於連帶債務之規定，民法第二百七十一條前段、第二百九十二條定有明文。次按
　　債務人遲延者，債權人得請求其賠償因遲延而生之損害；解除權之行使，不妨礙
　　損害賠償之請求。又不能回復原狀或回復顯有重大困難者，應以金錢賠償其損害
　　，民法第二百三十一條第一項、第二百六十條、第二百十五條定有明文。系爭租
　　約既經合法解除，玆就上訴人請求應返還受領之物及賠償損害，有無理由，分述
　　如后：
  (一)兩造簽立系爭租約時，被上訴人已給付上訴人押租金三十五萬元，被上訴人請求
    上訴人返還押租金三十五萬元，自屬有據。
  (二)被上訴人主張簽立系爭租約後，其於系爭土地上為建築房屋已支出建築師費三萬
    一千四百五十元、整地費二萬九千元、鑿井費九萬四千五百元等情，業據被上訴
    人提出建築師費收據、發票、估價單等影本共五紙、整地費及鑿井費發票影本各
　　一紙為證（見原審卷一五至一八頁），且據證人即建築師蔡春泉、證人簡福增、
　　廖春成結證明確（見原審卷一一一至一一三、一一五頁），堪認被上訴人於提起
　　本件訴訟前被上訴人即受有上開建築師費、整地費、鑿井費之損害，且顯難回復
　　原狀。被上訴人催告上訴人履行上開給付義務，而未給付，有遲延之情形，且本
　　件租約始期為九十一年三月一日起，致被上訴人於九十一年八月六日再定期催告
　　，迄今仍未履行，顯係可歸責於上訴人事由而遲延提供辦理建築執照相關文件之
　　給付義務，則被上訴人請求上訴人賠償上開建築師費三萬一千四百五十元、整地
　　費二萬九千元、鑿井費九萬四千五百元，計十五萬四千九百五十元之損害，即屬
　　有據。
  (三)上訴人應給付被上訴人之上開押租金三十五萬元，及建築師費、整地費、鑿井費
　　十五萬四千九百五十元之損害賠償，合計五十萬四千九百五十元，核屬金錢債務
　　，其給付可分。依前開規定，被上訴人請求上訴人應各給付被上訴人二十五萬二
　　千四百七十五元（504,950÷2＝252,475） ，自屬有據。又按契約解除時，由他
　　方受領之給付為金錢者，應附加自受領時起之利息償還之；又遲延之債務，以支
　　付金錢為標的者，債權人得請求依法定利率計算之遲延利息。民法第二百五十九
　　條第二款、第二百三十三條第一項分別定有明文。本件被上訴人於起訴狀送達上
　　訴人即九十一年六月二十六日後之九十二年十二月三十一日始合法解除系爭租約
　　，惟上訴人於簽立系爭租約時即受領被上訴人給付之上開押租金，且被上訴人係
　　於九十一年一月上旬已依上訴人履行而有給付遲延之情形，被上訴人亦因提起本
　　件訴訟時，因上訴人給付遲延而受有上開建築師費、整地費、鑿井費之損害。依
　　前開規定，被上訴人就上訴人應各給付被上訴人二十五萬二千四百七十五元之利
　　息部分，請求自起訴狀繕本送達上訴人翌日即九十一年六月二十七日起至清償日
　　止，按年息百分之五計算之利息，亦屬有據。
  (三)被上訴人交付如附表一所示之租金支票六紙與上訴人，就如附表一所示六紙支票
    無從分割而為一部之給付，被上訴人請求上訴人應連帶返還被上訴人如附表一所
    示之六紙支票，為有理由，應予准許。
八、綜上所述，被上訴人依租賃、解除契約回復原狀之法律關係，請求上訴人應各給
　　付被上訴人二十五萬二千四百七十五元，及自起訴狀繕本送達上訴人翌日即九十
　　一年六月二十七日起至清償日止，按年息百分之五計算之利息；及請求上訴人連
　　帶返還被上訴人如附表一所示之六紙租金支票，為有理由，應予准許。原審因而
　　為被上訴人勝訴之判決，並為假執行及免假執行之宣告，洵屬正當。上訴論旨，
　　仍執陳詞，指摘原判決不當，求予廢棄，為無理由。本件事證已臻明確，兩造其
　　餘攻擊防禦方法及舉證，核與本件判決結果不生影響，無庸逐一論列，併此敘明
　　。
據上論結：本件上訴為無理由，依民事訴訟法第四百四十九條第一項、第七十八條，
判決如主文。
中　　　華　　　民　　　國　　九十三　　年　　　一　　　月　　 十四　　 日
~B1民事第六庭審判長法　官　吳火川
~B2　　　　　　　　法　官　吳惠郁
~B3　　　　　　　　法　官　饒鴻鵬
右為正本係照原本作成。
不得上訴。
~B　　　　　　　  書記官　陳如慧
中　　　華　　　民　　　國　　九十三　　年　　　一　　　月　　 十六　　 日
                                                                        Ｈ
